【裁判字號】    95,訴,3847
【裁判日期】    970430
【裁判案由】    給付使用土地補償金
【裁判全文】
臺灣高雄地方法院民事判決              95年度訴字第3847號
原      告  財政部國有財產局台灣南區辦事處
法定代理人  甲○○
訴訟代理人  戊○○
            丙○○
            乙○○
被      告  丁○○
上列當事人間給付使用土地補償金事件，本院於民國97年4 月24
日言詞辯論終結，判決如下：
    主  文
被告應給付原告新台幣參拾貳萬肆仟陸佰壹拾柒元及自民國九十
五年九月十二日起至清償日止，按年息百分之五計算之利息。
原告其餘之訴駁回。
訴訟費用由被告負擔百分之四十五，餘由原告負擔。
本判決得假執行。
    事實及理由
一、按訴狀送達後，原告不得將原訴變更或追加他訴。但擴張或
    減縮應受判決事項之聲明者，不在此限，民事訴訟法第255
    條第1 項第3 款定有明文。原告原起訴請求被告應給付原告
    新台幣（下同）1,407,488 元及自支付命令送達翌日起至清
    償日止，按年息百分之5 計算之利息。嗣於支付命令送達後
    ，減縮其聲明為：被告應給付原告708,720 元及自支付命令
    送達翌日起至清償日止按年息百分之5 計算之利息（本院卷
    第131 至132 頁），原告上開聲明之變更，核屬減縮應受判
    決事項之聲明，原告所為訴之變更，核無不合，應予准許。
二、原告起訴主張：高雄市○○區○○段1 小段第80之400 地號
    土地（下稱，系爭土地），係原告管理之國有土地，被告所
    有門牌號碼高雄市○○區○○街1 號未保存登記建物、雨遮
    、鋪設之水泥地、樓梯（並於其上擺放花盆）等地上物，自
    民國89年1 月14日以前起即無權占用系爭土地其如附圖所示
    A 、B 、C 、D 部分（面積8 、27、21、27平方公尺），而
    受有相當於租金之不當得利，並致原告受有損害，被告應給
    付自90年8 月24日起至95年8 月23日止占用系爭土地期間，
    依土地申報地價年息百分之5 計算之相當於租金之不當得利
    共708,720 元（34,158×83×5%÷12×60＝708,720） ，爰
    依不當得利法律關係提起本訴，並聲明：被告應給付原告70
    8,720 元及自支付命令送達被告翌日起至清償日止，按年息
    百分之5 計算之利息。
三、被告則以：系爭土地上如附圖所示A 、B 部分之建物及雨遮
    係被告公公陳木出資興建，陳木於87年死亡，被告先生陳松
    林及其他繼承人繼承後，陳松林復於91年6 月12日死亡，被
    告並未拋棄繼承而取得建物及雨遮之所有權，被告現仍與其
    子居住使用建物及雨遮，嗣雨遮因颱風毀損，被告於92年起
    重新搭建，另於95年5 月起鋪設如附圖所示C 、D 部份之水
    泥地面及樓梯，嗣於95年12月起在樓梯上擺放花盆，其鋪設
    水泥地面及樓梯時曾經過原告同意，並非無權占用云云為辯
    ，並聲明：原告之訴駁回。
四、兩造不爭執事實：
    高雄市○○區○○段1 小段第80之400 地號土地，係原告管
    理之國有土地，被告所有門牌號碼高雄市○○區○○街1號
    未保存登記建物及雨遮，占用系爭土地如附圖所示A 、B 部
    分（面積8 、27平方公尺），被告另於系爭土地上鋪設水泥
    、樓梯（樓梯上擺放花盆）而占用系爭土地如附圖所示C、D
    部分（面積21、27平方公尺）。
五、兩造爭執事項：原告請求被告給付相當於租金之不當得利有
    無理由？原告得請求之金額為何？本院茲就兩造爭點論述如
    下：
  (一)系爭土地係原告管理之國有土地，有土地登記謄本在卷可憑
    （本院卷第10頁）。高雄市○○區○○街1 號未保存登記建
    物及雨遮，為被告公公陳木出資興建，陳木於87年死亡，被
    告先生陳松林及其他繼承人繼承後，陳松林復於91年6 月12
    日死亡，被告未拋棄繼承而取得建物及雨遮之所有權，該建
    物及雨遮分別占用系爭土地如附圖所示A 、B 部分（面積8
    、27平方公尺），另被告於95年5 月起鋪設水泥及樓梯而占
    用系爭土地如附圖所示C 、D 部分（21、27平方公尺）之事
    實，亦經被告自認無訛（本院卷第123 頁、143 頁背面、
    144 頁），且被告並立切結書予原告確認已取得高雄市○○
    區○○街1 號未保存登記建物之所有權，有切結書可稽（本
    院卷第118 頁）。被告所有建物、雨遮、水泥地及樓梯等地
    上物占用系爭土地之事實，並經本院會同兩造及高雄市政府
    地政處三民地政事務所測量人員到場測量無誤，有測量成果
    圖存卷可參（本院卷第97、98頁）。又被告雖抗辯其立切結
    書時，並未看清切結書內容，當初是原告希望被告辦理承租
    系爭土地，乃提供該文件供被告填寫云云，然查：該切結書
    係由被告簽名，依民事訴訟法第358 條第1 項之規定，該切
    結書推定為真正，被告雖否認之，然並未舉證切結書內容與
    事實不符，且其亦自認因繼承取得建物之所有權，亦核與切
    結書記載被告取得建物所有權乙節相符，被告所辯，自無可
    採。被告雖另辯稱：鋪設水泥地及樓梯時，曾經原告同意云
    云，然被告對於其占用系爭土地之事實，既不爭執，則被告
    應就其占有之正當權源之事實負舉證之責，如不能證明，應
    認原告之請求為正當。然被告對於其占用系爭土地有合法權
    源，並未舉證證明，是以，原告主張被告無權占用系爭土地
    如附圖所示A 、B 、C 、D 部分，而受有相當於租金之不當
    得利，致原告受有損害，應可認定。
  (二)按無法律上原因而受有利益，致他人受有損害者，應返還其
    利益，民法第179 條前段定有明文。次按無權占有他人之不
    動產，可能獲得相當於租金之利益，為社會通常之觀念，有
    最高法院61年台上字第1695號判例可資參照。又按城市地方
    房屋之租金，以不超過土地及其建築物申報總價年息百分之
    10為限；土地法第79條所謂土地及建築物之總價額，土地價
    額依法定地價，建築物價額依該管直轄市或縣（市）地政機
    關估定之價額；土地所有人依本法申報之地價，為法定地價
    ，土地法第97條第1 項、第148 條、土地法施行法第25條亦
    分別定有明文。末按基地租金之數額，除以基地申報地價為
    基礎外，尚須斟酌基地之位置，工商業繁榮之程度，承租人
    利用基地之經濟價值及所受利益等項，並與鄰地租金相比較
    ，以為決定，並非必達申報總地價年息百分之10最高額，最
    高法院68年台上字第3071號亦著有判例可參。
  (三)原告主張被告應按占用面積，以系爭土地申報地價年息百分
    之5 計算，給付自90年8 月24日起至95年8 月23日止占用系
    爭土地所得之相當於租金之不當得利。經查：被告無權占用
    系爭土地如附圖所示A 、B 、C 、D 部分業如前述，而系爭
    土地之申報地價自86年7 月迄今均為每平方公尺34,158 元
    ，此有地價謄本在卷可憑（本院卷第37頁），又系爭土地坐
    落於高雄市三民區，面臨民族一路，對街馬路上有果菜市場
    ，周邊商業繁榮，系爭土地上之附圖所示A 部分地上物，係
    供被告居住使用，業經本院勘驗屬實，並有照片16張及電子
    地圖在卷可佐（本院卷第135 至140 頁），復為兩造所不爭
    執。本院審酌系爭土地之經濟價值、地處狀況及被告使用土
    地之目的及社會經濟狀況，認原告請求被告受有相當於租金
    之不當得利，以申報地價年息百分之5 計算，尚屬適當，應
    予准許。
  (四)原告主張被告應給付自90年8 月24日起至95年8 月23日止，
    共計60個月，占用系爭土地所受相當於租金之不當得利，被
    告否認之。經查：如附圖所示A 、B 部分，被告自認係被告
    公公陳木於87年死亡前即出資興建及搭設，被告嗣因繼承取
    得A 、B 部分，是被告自90年8 月24日起至95年8 月23日間
    止占用系爭土地如附圖A 、B 部分而受有相當於租金之不當
    得利，應可認定。另被告就附圖所示C 、D 部分僅自認自95
    年5 月1 日起開始占用，而原告就被告自90年8 月24日起即
    有占用如附圖所示C 、D 部分土地之事實，並未舉證，自無
    法證明被告自90年8 月24日起至95年4 月30日止有占用系爭
    土地如附圖所示C 、D 部分土地之事實，原告此部分主張，
    自無可採。從而，原告得請求被告占用系爭土地如附圖所示
    A 、B 部分（共35平方公尺），自90年8 月24日至95年8 月
    23 日 ，每月4,981 元（35×34,158×5%÷12＝4,981 ，小
    數點以下四捨五入），共計60個月，相當於租金之不當得利
    總計298,860 元（60×4,981 ＝298, 860），另得請求被告
    占用系爭土地如附圖所示C 、D 部分（共48平方公尺），自
    95年5 月1 日起至95年8 月23日止，每月6,832 元（48×34
    ,1 58 ×5%÷12＝6,832 ，小數點以下四捨五入），共3 月
    又23日（約3.77月，3 ＋23/30 ＝3.77），相當於租金之不
    當得利總計25,757元（6,832 ×3.77＝25,757，小數點以下
    四捨五入）。原告合計得請求之金額為324,617 元，為有理
    由，應予准許，逾此部份之請求為無理由，應予駁回。
  (五)給付無確定期限者，債務人於債權人請求給付時，經其催告
    而未為給付，自受催告時起，負遲延責任。其經債權人起訴
    而送達起訴狀，或依督促程序送達支付命令，或為其他相類
    之行為者，與催告有同一之效力，民法第229 條第2 項定有
    明文。原告依不當得利法律關係向被告請求之金額係屬不定
    期債務，原告主張被告給付相當於租金之不當得利，並自支
    付命令送達被告翌日（即95年9 月12日）起至清償日止，，
    應按週年利率百分之5 計算遲延利息，尚屬有據。
六、綜上，原告請求被告給付324,617 元及自支付命令送達翌日
    即95年9 月12日起至清償日止，按年息百分之5 計算之利息
    ，為有理由，逾此範圍之請求，為無理由，應予駁回。
七、本件原告勝訴部分，其所命給付金額未逾500,000 元，依民
    事訴訟法第389 條第1 項第5 款之規定，應依職權宣告假執
    行。
八、據上論結，原告之訴為一部有理由，一部無理由，依民事訴
    訟法第79條、第85條第2 項、第389 條第1 項第5 款，判決
    如主文。
中    華    民    國    97    年    4     月    30    日
                  民事第一庭    審判長法  官  朱玲瑤
                                      法  官  賴文姍
                                      法  官  陳宛榆
正本係照原本作成。
如不服本判決，應於送達後20日內，向本院提出上訴狀並表明上
訴理由，如於本判決宣示後送達前提起上訴者，應於判決送達後
10日內補提上訴理由書（須附繕本）。
中    華    民    國    97    年    4     月    30    日
                                      書記官  林慧君


司法院資訊處製作；財團法人民間司法改革基金會備份。
